【裁判字號】    98,上訴,2386
【裁判日期】    990112
【裁判案由】    違反商業會計法等
【裁判全文】
臺灣高等法院臺中分院刑事判決        98年度上訴字第2386號
上  訴  人  臺灣臺中地方法院檢察署檢察官
被      告  甲○○
選任辯護人  涂芳田  律師
上列上訴人因被告違反商業會計法等案件，不服臺灣臺中地方法
院98年度訴字第1841號，中華民國98年9 月16日第一審判決（起
訴案號：臺灣臺中地方法院檢察署97年度偵字第13312 號），提
起上訴，本院判決如下：
    主  文
原判決關於甲○○部分撤銷。
甲○○共同連續明知為不實之事項，而使公務員登載於職務上所
掌之公文書，足以生損害於公眾，處有期徒刑肆月，減為有期徒
刑貳月，如易科罰金，以銀元參佰元即新臺幣玖佰元折算壹日。
    事  實
一、甲○○與李連正（起訴書誤植為李連政，由檢察官另行偵辦
    ）與真實姓名年籍皆不詳之成年男子（下稱不詳男子），因
    李連正於民國（下同）92年間涉犯重利等罪嫌，經台灣彰化
    地方法院檢察署檢察官發布通緝在案，為掩飾真實分以逃避
    員警追緝，乃基於行使使公務員登載不實公文書之概括犯意
    聯絡：(一)、由李連正提供與自己相貌相似照片之不詳男子之
    照片，透過不知情之林明香交由甲○○，甲○○於民國（下
    同）93年9月16日，前往屏東縣鹽埔鄉戶政事務所辦理國民
    身分證補發，明知其所提供予戶政事務所人員申請補發國民
    身分證之照片並非其本人所有，而實際係不詳男子之照片，
    竟仍交付上開非其本人之照片及申請資料予該管不知情之戶
    政事務所承辦公務員，利用不詳男子之照片與甲○○相貌亦
    相似之方式，使不知情承辦戶政人員誤認甲○○所提供照片
    即為其本人，而將非甲○○照片此一不實事項，登載於職務
    上所掌之公文書，據以換發姓名年籍皆不詳之男子照片之甲
    ○○國民身分證1枚，再將身分證影本交由李連正持以行使
    ，足以生損害於戶政機關核發國民身分證補領及警方查緝通
    緝犯之正確性。(二)、甲○○又於93年12月6日持前揭補領之
    不實之身分證及不詳男子之照片，參加普通汽車駕駛執照考
    試並通過，而使不知情高雄區監理所屏東監理站之承辦人員
    ，誤認甲○○所提供不詳男子之照片即為其本人之照片，而
    將非甲○○照片此一不實事項，登載於職務上所掌之公文書
    ，據以領取姓名年籍皆不詳之男子照片之甲○○普通汽車駕
    駛執照1枚，汽車駕駛執照影本交由李連正持以行使，足以
    生損害於監理機關核發汽車駕駛執照及警方查緝通緝犯之正
    確性。
二、案經法務部調查局南投調查站移送，報告臺灣臺中地方法院
    檢察署檢察官偵查起訴。
    理  由
一、按被告以外之人於審判外之陳述，雖不符刑事訴訟法第159
    條之1至第159條之4之規定，然經當事人於審判程式同意作
    為證據，法院審酌該言詞陳述作成時之情況，認為適當者，
    亦得為證據；當事人、代理人或辯護人於法院調查證據時，
    知有刑事訴訟法第159條第1項不得為證據之情形，而未於言
    詞辯論終結前聲明異議者，視為有前項之同意，刑事訴訟法
    第159條之5定有明文。本案檢察官及被告，均未爭執本判決
    所引用之下列各項證據之證據能力，復未於言詞辯論終結前
    聲明異議，本院審酌上開證據作成時之情況，並無違法取證
    之瑕疵，認以之作為本案之證據為適當，揆諸上開規定，應
    認下列各項證據均有證據能力。
二、訊據被告否認有何明知不實事項，而使公務員登載於職務上
    所掌之公文書之犯行，辯稱：伊沒有補領國民身分證上那張
    相片，伊不曾戴過眼鏡，交付照片與戶政人前未查看，領得
    身分證後未查看即放在抽屜等語，經查：
  (一)被告於93年9月16日至屏東縣鹽埔鄉戶政事務所辦理補領身
    分證，且被告甲○○自承在貼有與李連正相貌相似照片之不
    男子照片之補領國民身分證申請書之右方及下方，分別捺印
    指紋、蓋印，以確認年籍資料無誤，有屏東縣鹽埔鄉戶政事
    務所97年12月3日屏鹽戶字第0970001421號函檢陳被告補換
    領身分證之相關資料在卷可稽，則被告確有辦理身分證補發
    ，且補發之身分證上之照片並非被告甲○○之事實堪以認定
    。參酌舊式國民身分證之個人照片黏貼處，較新式身分證為
    大且顯著，即使本人匆匆一瞥，亦能清楚辨識，被告辯稱：
    伊交付照片前未查看，領得身分證後未查看即放在抽屜等語
    ，與一般人領取身分證時，多加以檢視有無誤載或注意相片
    容貌等情不符，顯屬避重就輕之情。又被告於93年9月16日
    ，以李連正提供之照片，向戶政事務所申請補發身分證後（
    見交查字第52號偵查卷四第209頁），又於93年12月6日以同
    一照片報考東寧汽車駕駛訓練班，並於94年5月16日取得貼
    有不詳男子照片之駕駛執照（見同卷第235、236頁）。則被
    告已多次「提出」並「使用」該與李連正相貌相似之姓名年
    籍皆不詳之成年男子之照片，卻未曾檢視或發覺該照片並非
    被告本人之照片，顯背於常理，被告上揭所辯，亦不足採。
  (二)上開2證件所使用之照片均為與李連正相貌相似之不詳男子
    之照片，且李連正於92年間即因重利等罪遭到通緝，不便洩
    露身分，直至98年7月23日始緝獲歸案，有卷附台灣高等法
    院被告全國通緝紀錄表及在監在押全國紀錄表可據（見原審
    卷第67、83頁）。而被告申請補發身分證及報名駕駛訓練班
    ，考取駕駛執照之時間，均係在李連正之通緝期間內；又被
    告申請補發國民身分證及報考取汽車駕駛執照，其上不詳男
    子之照片係由遭發布通緝之李連正所提供，顯見被告申請補
    發身分證及報考汽車駕駛執照之行為，均係為李連正掩飾真
    實身分以逃員警追緝之目的甚明。再者，一般人對於自身之
    重要證件皆會妥善保管，以避免因遺失而遭人冒用，尤其是
    身分證或駕照等表彰身分之重要證明文件，若被告非故意為
    李連正掩飾身分，為何遭到通緝而不便洩露身分之李連正有
    被告之身分證影印留底？（此部分參見後述不另為無罪部分
    ）縱認係李連正趁機竊取身分證影印，則為何李連正會知悉
    被告放置身分證及駕照抽屜位置？被告補領身分證及考取駕
    駛執照之行為，顯係刻意申辦以便利或隱匿李連正之真實身
    分所用。故本案事證明確，被告所否認與辯解委無可採，其
    犯行洵堪認定，應依法論科。
三、按被告行為後，刑法及刑法施行法業於94年2月2日經總統修
    正公布，並於95年7月1日施行（下稱新刑法，修正前刑法下
    稱舊刑法），參酌最高法院95年5月23日刑事庭第8次會議決
    議，新刑法第2條第1項之規定，係規範行為後法律變更所生
    新舊法律比較適用之準據法，於新刑法施行後，應適用新刑
    法第2條第1項之規定，為「從舊從輕」之比較。另於比較時
    應就罪刑有關之共犯、未遂犯、想像競合犯、牽連犯、連續
    犯、結合犯，以及累犯加重、自首減輕暨其他法定加減原因
    （如身分加減）與加減比例等一切情形，本於統一性及整體
    性原則，綜其全部罪刑之結果而為比較。本案涉及法律變更
    之部分經附表所示比較新舊刑法之規定，以舊刑法有利於被
    告，依新刑法第2條第1項前段規定，自應適用最有利於被告
    之舊刑法。
四、核被告所為，係犯刑法第216條、第214條行使使公務員登載
    不實公文書罪。被告與李連正及真實姓名年籍皆不詳之成年
    男子就前揭行使使公務員登載不實公文書罪，有犯意聯絡，
    為共同正犯。被告使公務員登載不實之低度行為，應為行使
    使公務員登載不實公文書之高度行為所吸收，不另論罪。被
    告先後2 次行使使公務員登載不實之公文書，時間緊接，所
    犯係構成要件相同之罪名，顯係出於概括犯意反覆為之，應
    依修正前刑法第56條規定論以連續犯，並依法加重其刑。至
    公訴人對於被告於93年12月6日以不詳男子照片報考東寧汽
    車駕駛訓練班，並於94年5月16日考取駕駛執照之行為，雖
    未據起訴，惟此部分與起訴事實，具有連續犯裁判上一罪關
    係，為起訴效力所及，且亦為起訴書證據清單及待證事項欄
    所載（見起訴書第14頁），本院自當併予裁判。原審疏未查
    明，逕為諭知被告無罪之判決，顯有未洽。檢察官上訴指摘
    原審判決此部分不當，為有理由，自應由本院將原判決關於
    被告部分撤銷改判。爰審酌被告犯罪之動機目的在於為共犯
    飾通緝身分，先後2次犯行均未持該登載不實公文書用以供
    其他犯罪及其犯罪所生之損害等一切情狀，量處如主文第2
    項所示之刑。又被告犯罪時間均係於中華民國九十六年罪犯
    減刑條例之基準日即96年4月24日以前，應依該條例第2條第
    1項第3款之規定，減輕其宣告刑2分之1，並依同條例第9條
    之規定，依修正前刑法第41條第1項前段諭知易科罰金之折
    算標準。
五、不另為無罪諭知部分：
  (一)公訴意旨略以：被告甲○○取得貼有與李連正相貌相似照片
    之姓名年籍皆不詳之成年男子照片之身分證後，即與李連正
    及該姓名年籍皆不詳之男子共同基於虛開統一發票以幫助他
    人逃漏稅捐之犯意聯絡，由被告甲○○將上開不實之分證交
    由該姓名年籍皆不詳之男子，並由李連正與該姓名年籍皆不
    詳之男子持該身分證，於94年7月28日在臺中市○○區○○
    路3段10號11樓之2（後遷址至臺中市北屯區○○○街143號1
    樓），以甲○○為名義負責人，設立「聯昇國際行銷有限公
    司」（下稱聯昇公司），由李連正與該姓名年籍皆不詳之男
    子為實際負責人，渠等均明知聯昇公司於94年8月至95年10
    月間，並未實際自長贏企業有限公司、富強興實業有限公司
    、錸哥菸酒行、燊益有限公司進貨，卻先以不詳之方法取得
    長贏公司等4家營業人之統一發票15張，金額新台幣（下同
    ）662萬2267元；又於同期間，明知並無銷貨之事實，竟將
    不實之銷貨金額、品名等事項，填製於屬會計憑證之統一發
    票上，而開立不實統一發票予金碧國際有限公司、益力有限
    公司、鑫裕崧有限公司等3家公司，作為該等公司之進項憑
    證（發票共14紙、金額共671萬4817元、可扣抵之稅額為33
    萬5741元），其中並分別經金碧公司等3家公司向稅捐稽徵
    單位申報進項而扣抵該等公司之銷項共計33萬5741元，而幫
    助金碧公司等3家公司逃漏營業稅額總計33萬5741元，足生
    損害於稅捐機關對於稅務管理核課之正確性，因認被告甲○
    ○涉有商業會計法第71條第1款填製不實會計憑證及稅捐稽
    徵法第43條第1項幫助逃漏稅捐罪嫌云云。
  (二)按犯罪事實應依證據認定之，無證據不得認定犯罪事實；又
    不能證明被告犯罪者，應諭知無罪之判決，刑事訴訟法第15
    4條第2項及第301條第1項分別定有明文。又認定不利於被告
    之事實，須依積極證據，茍積極證據不足為不利於被告事實
    之認定時，即應為有利於被告事實之認定，更不必有何有利
    之證據（最高法院30年上字第816 號判例參照）。復按認定
    犯罪事實所憑之證據，無論其為直接或間接證據，在訴訟上
    之證明均須於通常一般之人均不致有所懷疑而得確信其為真
    實之程度，始得據為有罪之認定，倘其證明尚未達到此一程
    度而有合理之懷疑存在，以致無從形成對被告不利之確信時
    ，依據罪疑利益歸於被告之法則，即應儘先為有利被告之判
    斷，不得徒憑主觀上之臆測遽行排除有利於被告之可能（最
    高法院76年臺上字第4986號判例參照）。再按刑事訴訟法第
    161 條已於91年2月8日修正公布，其第1 項規定：檢察官就
    被告犯罪事實，應負舉證責任，並指出證明之方法。因此，
    檢察官對於起訴之犯罪事實，應負提出證據及說服之實質舉
    證責任。倘所提出之證據不足為被告有罪之積極證明，或其
    指出證明方法無從說服法院以形成被告有罪之心證，基於無
    罪推定原則，自應為被告無罪判決之諭知（最高法院92年臺
    上字第128號判例參照）。
  (三)訊據被告否認有何犯行，辯稱：伊拿到補發之身分證後即放
    在家裡，並未申請設立聯昇公司，亦未開發票等語。辯護人
    則以：會計事務所之人員均未發現補發之身分證上照片非被
    告本人，身分證上之資料除照片外，其餘均為被告之真實資
    料，被告不知補發之身分證上照片不符及設立公司之事等語
    置辯。而公訴人認被告甲○○涉有上開犯行，係以(1)證人林
    明香係聯昇公司營業地址即台中市○○○街143號之房東，
    (2)證人張耿尉證稱受被告之委託記帳，(3)聯昇公司營業稅籍
    資料查詢資料、專案申請調檔統一發票查核清單、營業稅年
    資料查詢進項來源明細及銷項去路明細、營業人銷售額與稅
    額申報書、臺中市營利事業統一發證設立登記申請書、經濟
    部聯昇公司設立登記表等資為依據。經查：證人林明香（被
    告之妹，亦係李連正之女友）於原審結證稱：伊知悉李連正
    以被告之名義開公司，即與李連正吵架並分手；而將台中市
    ○○○○街143號租給李連正，都是李連正在用，伊曾至該處
    見有賣酒，但公司之事伊完全不知道，因李連正要伊不要管
    公司之事，交往期間並不知李連正被通緝等語，其於偵訊具
    結時亦為相同之證述。又證人李連正於原審證稱：伊曾委託
    張耿尉以被告名義辦理聯昇公司設立登記及營利事業登記，
    被告未一起經營，亦不知伊以被告之名義辦理聯昇公司登記
    之事，營利事業統一發證設立登記申請書及聯昇公司股東同
    意書上甲○○之簽名均為伊所為等語，而原審法院當庭命證
    人李連正書寫之「甲○○」字跡，亦與卷附營利事業統一發
    證設立登記申請書及聯昇公司股東同意書上甲○○之簽名相
    符（見聯昇公司設立登記影印卷及原審卷第94頁）。參以證
    人張耿尉於原審結證稱：不認識亦不曾見過在庭之被告，伊
    當時是受自稱甲○○之男子委託辦理聯昇公司之設立登記，
    自稱甲○○者並有提供身分證影本辦理登記事宜，伊拿到證
    件時有看相片，但因身分證是影本，看起來有像自稱甲○○
    之人，但與伊接洽自稱甲○○者並非被告，而是在庭之「李
    連正」等語，且辦理聯昇公司設立登記及營利事業登記時，
    李連正所提供之身分證影本即為被告於93年9月16日補發之
    身分證影本一節，亦有臺中市政府94年8月1日府經商字第
    940613367號函檢送之資料及經濟部94年7月28日經授中字第
    0943 2550880號檢送之資料在卷可按。足見，相關租約之簽
    署及辦理聯昇公司設立登記、營利事業登記，均係由證人李
    連正主導，被告及其家人均不知情，即難謂被告與證人李連
    正有共同犯罪之決意，自難認被告涉有商業會計法第71條第
    1款填製不實會計憑證及稅捐稽徵法第43條第1項幫助逃漏稅
    捐罪嫌。
  (四)綜上所述，被告所為之辯解應可採信，檢察官就此部分上訴
    指證人林明香證稱：是李連正帶伊去租（臺中市○○路○段
    10號11樓之2）的，伊有問為何不帶他合股的人去簽，要帶
    伊去簽，伊簽房屋租賃契約書係拿來開公司用等語，參酌該
    份房屋租賃契約書，立約日係94年6月28日、承租人記載為
    被告等情，有契約書在卷可參；證人林明香另證稱：臺中市
    ○○○○街143號，係伊的房子，伊於95年出租予聯昇公司
    ，房子係伊自己簽約等語，而聯昇公司於95年5月15日，辦
    理所在地變更登記，有聯昇公司登記卷宗1份在卷可憑。則
    證人林明香於94年6月間簽立租賃契約時，便已推知被告與
    聯昇公司關係匪淺，否則無須以被告名義承租營業場所之必
    要，卻隱忍未告知或防免被告受牽連。卷內之聯昇公司所登
    記董事被告住所地，係被告設籍之屏東縣鹽埔鄉○○路5之1
    號，則被告於聯昇公司成立後，對於該公司提報之薪資扣繳
    收據犯行自難諉為不知情等語。然而，惟被告雖遭李連正借
    用名義，擔任聯昇公司之登記負責人，但其既未與聯昇公司
    間有何業務往來，亦未參與發票取得及開立過程。因此，李
    連正是否有上開檢察官公訴意旨所指之情事，並無積極證據
    可資認定被告知情，自難依被告係聯昇公司名義負責人，即
    遽以推論被告有與李連正有違法之犯意聯絡及行為分擔，檢
    察官此部分推論，尚難採憑，故檢察官此部分之上訴，為無
    理由。此外，本院復查無其他積極證據足以證明被告有何公
    訴人所指違反商業會計法第71條第1款填製不實會計憑證及
    稅捐稽徵法第43條第1項幫助逃漏稅捐等罪之犯行，本件既
    不能證明被告犯罪，揆諸上揭刑事訴訟法規定及判例意旨，
    原應依刑事訴訟法第301條第1項諭知被告無罪之判決，惟公
    訴人認此部分與起訴論罪部分有牽連犯裁判上一罪關係，是
    本院就此部分爰不另為無罪之諭知。
據上論斷，應依刑事訴訟法第369條第1項前段、第364條、第299
條第1 項前段，刑法第2條第1項、第11條前段、第28條（修正前
）、第56條（修正前）、第214條、第216條、第41條第1 項前段
（修正前），刑法施行法第1條之1，修正前罰金罰鍰提高標準條
例第2條，中華民國96年罪犯減刑條例第2條第1項第3款、第7 條
、第9條，判決如主文。
本案經檢察官乙○○到庭執行職務。
中    華    民    國    99    年    1    月    12    日
            刑事第七庭   審判長 法  官 林  榮  龍
                                法  官 李  秋  娟
                                法  官 江  錫  麟
以上正本證明與原本無異。
檢察官如認為成立填製不實會計憑證或幫助逃漏稅捐罪，得上訴
。
被告不得上訴。
如不服本判決應於收受送達後十日內向本院提出上訴書狀，其未
敘述上訴理由者，並得於提起上訴後十日內向本院補提理由書（
均須按他造當事人之人數附繕本）「切勿逕送上級法院」。
                                書記官 鄧  智  惠
中    華    民    國    99    年    1     月    13    日
附表：
┌─────┬────────┬────────┬─────────────┐
│比較法條  │舊刑法於本案適用│新刑法於本案適用│依從舊從輕原則比較結果    │
│          │之法律效果      │之法律效果      │                          │
├─────┼────────┼────────┼─────────────┤
│刑法第28條│共同實施犯罪，應│共同實行犯罪，應│本件被告二人共同為如事實欄│
│          │適用共同正犯規定│適用共正犯      │所載之犯行，既屬實行犯罪行│
│          │                │                │為之正犯，無論依修正前後之│
│          │                │                │規定，皆成立共同正犯，依刑│
│          │                │                │法第2條第1項前段，均應依修│
│          │                │                │正前第28條規定論共同正犯。│
├─────┼────────┼────────┼─────────────┤
│刑法第56條│應適用連續犯規定│刪除連續犯規定，│適用舊刑法較有利於被告    │
│          │，加重本刑至2分 │連續犯之數個犯罪│                          │
│          │之1             │行為，依新法應數│                          │
│          │                │罪併罰          │                          │
├─────┼────────┼────────┼─────────────┤
│刑法第41條│依修正前罰金罰鍰│依惟95年7月1日施│比較修正前後之易科罰金折算│
│第1項前段 │提高標準條例第2 │行之刑法第41 條 │標準，以95 年7月1日修正公 │
│          │條前（現已刪除）│第1項前之規定： │施行前之規定，較有利於被告│
│          │規定，就其原定數│「犯最重本刑為5 │。                        │
│          │額提高為100倍算 │年以下有期徒刑之│                          │
│          │一日，則本件受刑│罪，而受6個月以 │                          │
│          │人行為時之易科罰│下有期徒或拘役之│                          │
│          │金折算標準，應以│宣告者，得以新臺│                          │
│          │銀元300元折算1日│幣1000元、2000  │                          │
│          │，經折算為新臺幣│元或3000元折算1 │                          │
│          │後，應以新臺幣  │日，易科罰。    │                          │
│          │900元折算為1日。│」              │                          │
├─────┼────────┼────────┼─────────────┤
│刑法第33條│法定刑中有併科罰│法定刑中有併科罰│刑法第339條第1項詐欺罪關於│
│第5款     │金之規定，罰金：│金之規定，罰金：│「或併科1千元以罰金」之罰 │
│          │1元以上         │新臺幣1千元以上 │金刑部分，經比較新、舊法結│
│          │                │，以百元計算之  │果，應適用舊刑法較被利於被│
│          │                │                │告。                      │
├─────┴────────┴────────┴─────────────┤
│綜合比較結果：以適用舊刑法較有利於被告，故本案應一體適用舊刑法。          │
└─────────────────────────────────────┘
附錄本案論罪科刑法條：
刑法第216條：
  行使第210條至第215條之文書者，依偽造、變造文書或登載不
  實事項或使登載不實事項之規定處斷。
刑法第214條：
  明知為不實之事項，而使公務員登載於職務上所掌之公文書，
  足以生損害於公眾或他人者，處3年以下有期徒刑、拘役或5百
  元以下罰金。


司法院資訊處製作；財團法人民間司法改革基金會備份。
